ACORDAO-COMPLETO-2377730

ACÓRDÃO 9879/2019 ATA 36/2019 - SEGUNDA CÂMARA

VISTOS, relatados e discutidos estes autos de embargos de declaração opostos pelo Sr. José de Paula Moraes Filho, ex-secretário de Estado, contra o Acórdão 2261/2019-TCU-Segunda Câmara, decisão por meio da qual o Tribunal conheceu de recurso de reconsideração interposto pelo ora embargante contra o Acórdão 11821/2016-TCU-Segunda Câmara e negou-lhe provimento; 
ACORDAM os Ministros do Tribunal de Contas da União, reunidos em sessão de 2ª Câmara, ante as razões expostas pelo Relator, em: 
9.1. conhecer dos embargos de declaração, com fundamento nos arts. 32, inciso II, e 34, da Lei 8.443/1992, para, no mérito, rejeitá-los; 
9.2. dar ciência desta deliberação ao recorrente.

Embargos de declaração opostos contra decisão por meio da qual o Tribunal conheceu de recurso de reconsideração interposto pelo ora embargante e negou-lhe provimento.

Segunda Câmara

Governo do Estado de Goiás.

3. Recorrente: José de Paula Moraes Filho (XXX.042.521-XX).

13.1. Ministros presentes: Ana Arraes (Presidente), Augusto Nardes, Aroldo Cedraz, Raimundo Carreiro e Vital do Rêgo (Relator).
13.2. Ministra que não participou da votação: Ana Arraes (Presidente)
13.3. Ministro-Substituto presente: Marcos Bemquerer Costa.

José Maria Baldino

José de Paula Moraes Filho

VITAL DO RÊGO

Ministro Vital do Rêgo.

Trata-se de embargos de declaração opostos pelo Sr. José de Paula Moraes Filho, ex-secretário de Estado, contra o Acórdão 2261/2019-TCU-Segunda Câmara, decisão por meio da qual o Tribunal conheceu de recurso de reconsideração interposto pelo ora embargante contra o Acórdão 11821/2016-TCU-Segunda Câmara e negou-lhe provimento.
2.               Transcrevo a seguir a íntegra dos termos apresentados em sede de embargos (peça 269) :
JOSÉ DE PAULA MORAES FILHO, qualificado e representado nos autos da TOMADA DE CONTAS ESPECIAL, processo n° Processo 006.214/2012-6, vem à douta presença de Vossa Excelência, com esteio no artigo 277, inciso III e no artigo 287, ambos do Regimento Interno do TCU, interpor hábil RECURSO DE EMBARGOS DE DECLARAÇÃO, nos termos dos fundamentos fáticos e jurídicos a seguir delineados. 
Da tempestividade 
O Acórdão 2261/2019-TCU-Segunda Câmara, com referência na Notificação (Ofício 3975/2019 - Seproc) foi recebido pelo recorrente via por Aviso de Recebimento no dia 19 de setembro de 2019, quinta-feira, como demonstra o evento nº 268, via sua procuradora. 
Dessa feita, nos termos do art. 34, § 1º da Lei Orgânica do TCU, do art. 183, inciso I, alínea "d" c/c art. 185 e seu §2º do Regimento Interno do TCU o prazo recursal finda na presente data, dia 30 de setembro de 2019, estando perfeitamente tempestiva a presente peça recursal. 
Dos fatos e do direito 
Nos termos da peça anexada ao evento nº 188 dos autos eletrônicos denotasse que o embargante solicitou prorrogação de prazo para que pudessem ser detalhados os atos que impunham responsabilidade, na forma imposta ao recorrente no ACÓRDÃO n° 11821/2016, em virtude do funcionamento irregular dos órgãos da Administração, devido ao período de recesso, confraternizações natalinas e de final de ano, desde logo requer seja excepcionalmente deferida a juntada de novas provas que eventualmente sejam encontradas. 
Entretanto, nada fora mencionado em relação a tal pedido, de prorrogação do prazo, fato que motivou a propositura da peça defensiva composta no Recurso de Reconsideração, em relação ao Acórdão 11821/2016-TCU-Segunda Câmara. 
Por outro lado, no recurso apresentado foi requerido ratificação dos termos da defesa apresentada inicialmente, alicerçada de documentos e matéria de relevância, motivo pelo qual requer que esse Egrégio Tribunal de Contas, por força do efeito devolutivo do presente recurso, reaprecie a matéria exposta na Defesa do recorrente, resultando na alteração e modificação da decisão antes adotada, arquivando-se a Tomada de Contas Especial em tela. 
Nesse sentido, observa-se que as irregularidades atribuídas ao recorrente pelo exame procedido pelo Ministério do Meio Ambiente, no período de 1/6/2006 até o final da vigência do convênio foram: 
- não apresentação de nota fiscal devidamente atestada referente à aquisição de equipamentos no valor de R$ 11.614,20, anexados aos autos no evento nº 97 (Doc. A) ; 
- apresentação de nota fiscal sem a discriminação dos produtos/serviços, no valor de R$ 16.000,00, juntado aos autos no evento nº 98, atual Doc. B; 
- não apresentação de documentos relacionados ao processo de seleção e contratação do consultor César Augusto Caldeira Brant, no valor de R$ 18.000,00, que já foram colacionados ao processo no item 96 dos autos eletrônicos e aqui novamente, como Doc C. 
E sobre tais alegações de irregularidade, a inicial peça defensiva, anexada a movimentação nº 90, com documentos nos eventos seguintes, dos autos eletrônicos, comprovam a regularização dos atos de gestão do embargante suscitados, nos seguintes termos: 
13.2. DO ITEM 2.4.5 DO PARECER TÉCNICO 007/2011, letra "a" (Pág.27, Peça 16) . 
Diz o Parecer que após a análise dos documentos e argumentos apresentados pelo Defendente restaram não solucionadas irregularidades identificadas na execução das despesas no seu período de gestão. Para regularização documental do item 2.4.5, letra "a" segue, em anexo, a seguinte documentação: 
 (...) 
2) Nota Fiscal da empresa Edson de Souza Carvalho e Representações referente à aquisição de equipamentos no valor de R$11.614,20 (Relação de Pagamentos, fls.634, itens 463-464) - (DOC. 07) . 
Ao contrário do apontado, todos os bens descritos na referida nota fiscal encontram-se relacionados na Relação de Bens da fl. 632 - pg 294, peça 3. Esclarece-se que o "fogão semi-industrial 4 bocas com forno" está relacionado na referida Relação de Bens juntamente com um "botijão de gás, 13 Kg, com registro e um" botijão para gás, 13 kg, com registro". 
Houve assim uma somatória dos valores dos três bens (fogão e os 2 botijões) lançando-os, equivocadamente, como tão somente "um fogão semi-industrial 4 bocas com forno". 
3) Nota fiscal sem discriminação dos produtos/serviços entregues e das quantidades no valor de R$16.000,00 (Relação de Pagamentos, fl. 634, itens 466-467) . Conforme Termo de Homologação (DOC.08) , em anexo, a campanha de divulgação da coleta seletiva de Anápolis, foi legalmente contratada e realizada, o que está atestado no corpo da nota fiscal pelo coordenador do Projeto de Ativos Ambientais do PNMA II - GO, Sr. Silas Paulo de Souza. 
O serviço prestado trata-se de uma campanha, onde o valor contratado e pago descrito na nota fiscal se refere a pagamento do montante total licitado, conforme Termo de Homologação. De forma que não há como discriminar e quantificar os serviços prestados. 
 (...) 
5) Despacho adjudicatório e homologação, contrato, produto, análise e aceitação dos produtos do consultor Cesar Augusto Caldeira Brant. (Relação de Pagamentos, f1. 634, itens 627-631) - (DOC.06) . 
Denota-se que o acórdão recorrido não cotejou a argumentação de reapreciação das matérias expostas na inicial peça defensiva, especialmente em relação ao mérito, restando omisso o Acórdão 2261/2019-TCU-Segunda Câmara neste quesito, abordando-o apenas da seguinte forma: 
100. Quanto ao mérito, ressalta a ausência da descrição de suas condutas omissivas e/ou comissivas, requisitos necessários para a responsabilização subjetiva, e assevera não ter sido demonstrada a prática de atos ilegítimos ou antieconômicos (peça 195, pp. 10-11) . 
Assim, verifica-se que essa Colenda Câmara do TCU não pronunciou sobre questão relevante suscitada na defesa do ora embargante, havendo omissão do acórdão, nos termos do art. 287 do Regimento Interno do TCU, que reitera os preceitos do art. 34 da Lei Orgânica do TCU (Lei nº 8.443/1992) . 
Ademais, reforça-se a boa-fé do embargante, ante a exiguidade de tempo que dispunha (29 dias entre a sua posse e o final do convênio) , a segurança que sentia pela presunção de regularidade, vez que as quatro prestações de contas haviam sido aprovadas, quanto à execução física e financeira e a necessidade de dar continuidade administrativa aos atos de gestão e execução do convênio, sendo inviável e inimaginável que, naquelas condições, se operasse auditoria nas gestões antecessoras do convênio. 
Outra questão também suscitada foi a de que se mostrava inviável também, à época dos fatos, que o embargane em tão curto tempo, pudesse justificar e pleitear mais uma prorrogação de vigência do convênio. 
Assim, os atos realizados pelo embargante se pautaram na presunção de regularidade das gestões antecessoras do convênio, decorrente da aprovação das quatro prestações de contas anteriores à última. 
A todos esses argumentos essa Corte se omitiu, na análise do Pedido de Reconsideração, ensejando omissão, fundamento do presente recurso. 
III - Do pedido 
Diante das razões expostas, requer se digne Vossa Excelência, de CONHECER o presente recurso de EMBARGOS DE DECLARAÇÃO, desde já lhe atribuindo o efeito suspensivo que a norma regimental impõe, para que, após regular processamento, sejam reapreciadas as questões postas em julgamento colegiado, conhecendo-se o recurso ora interposto e, de consequência, aplicando-se o efeito devolutivo, reformado o Acórdão prolatado ao apreciar e se manifestar acerca da questão OMISSA evidenciada quanto ao venerando Acórdão 2261/2019-TCU-Segunda Câmara, reformando, assim, através do respectivo PROVIMENTO e julgando regulares com ressalva as contas do Recorrente, dando-lhe total quitação. 
Com tais medidas, satisfar-se-ão as questões controversas e afrontosas aos Princípios basilares do Estado Democrático de Direito. 
Termos em que requer e espera integral deferimento.
É o relatório.

Alice Santos Veloso Neves (OAB/GO 22.873) e outros.

Não atuou.

EMBARGOS DE DECLARAÇÃO EM FACE DE DECISÃO QUE NEGOU PROVIMENTO A RECURSO DE RECONSIDERAÇÃO. CONHECIMENTO. AUSÊNCIA DA OMISSÃO ALEGADA. REJEIÇÃO. CIÊNCIA.

TOMADA DE CONTAS ESPECIAL (TCE)

não atuou.

Por preencherem os requisitos de admissibilidade constantes dos arts. 32, inciso II, e 34 da Lei 8.443/1992, podem ser conhecidos os embargos de declaração opostos pelo Sr. José de Paula Moraes Filho, ex-secretário de Estado do Meio Ambiente, dos Recursos Hídricos e da Habitação do Estado de Goiás/SEMARH, contra o Acórdão 2261/2019-TCU-Segunda Câmara. 
Por meio da aludida decisão, o Tribunal conheceu do recurso de reconsideração interposto pelo ora embargante contra o Acórdão 11821/2016-TCU-Segunda Câmara, e, no mérito, negou-lhe provimento.
Originalmente, os autos se referem a tomada de contas especial instaurada em função de irregularidades no âmbito do Convênio MMA/PNMA - II 2002CV000026 (Siafi 454768) , celebrado entre o Ministério do Meio Ambiente - MMA e a SEMARH, para a implementação do projeto de conservação ambiental "da Bacia do Meia Ponte à Montante de Goiânia/GO". Em razão das ocorrências identificadas, o TCU julgou irregulares as contas do ora embargante e imputou-lhe débito correspondente ao valor de R$ 437.310,97.
Em sede de recurso de reconsideração, avaliou-se que não sobrevieram elementos aptos à modificação da responsabilização do gestor.
No presente momento, o embargante alega, inicialmente, que, nos termos da peça 188 anexada aos autos, solicitou prorrogação de prazo para apresentação do recurso de reconsideração em virtude da dificuldade para obter provas decorrentes do funcionamento irregular dos órgãos da Administração no período de recesso, confraternizações natalinas e de final de ano, requerendo excepcionalmente que fosse deferida a juntada de novas provas que eventualmente fossem encontradas. No entanto, alega o embargante, "que nada fora mencionado em relação a tal pedido, de prorrogação do prazo, fato que motivou a propositura da peça defensiva (peças 193 a 195) ". 
Quanto aos termos dos embargos em si, argumenta a existência de omissão na decisão recorrida, uma vez que o tribunal não teria apreciado elementos apresentados na defesa. Segundo o embargante, "no recurso apresentado foi requerido ratificação dos termos da defesa apresentada inicialmente, alicerçada de documentos e matéria de relevância, motivo pelo qual requer que esse Egrégio Tribunal de Contas, por força do efeito devolutivo do presente recurso, reaprecie a matéria exposta na Defesa do recorrente, resultando na alteração e modificação da decisão antes adotada".
Acrescentou que as irregularidades, abaixo elencadas, atribuídas ao recorrente teriam sido comprovadas por meio da defesa apresentada à peça 90 e seguintes, quais sejam: (i) não apresentação de nota fiscal devidamente atestada referente à aquisição de equipamentos no valor de R$ 11.614,20; (ii) apresentação de nota fiscal sem a discriminação dos produtos/serviços, no valor de R$ 16.000,00; (iii) não apresentação de documentos relacionados ao processo de seleção e contratação do consultor César Augusto Caldeira Brant, no valor de R$ 18.000,00. 
Reforça a boa-fé dos atos por ele praticados ante a exiguidade de tempo que passou à frente da Secretaria, no total de 29 dias entre a sua posse e o final do convênio. 
Desse modo, requer que seja reformado o acórdão embargado para que sejam reapreciadas as questões postas em julgamento, reconhecendo a omissão da decisão e julgando regulares com ressalva as suas contas.
Diante dos argumentos apresentados, observo que não assiste razão ao embargante. 
Sobre o pedido de dilação de prazo, cabe ressaltar que não há amparo legal e regulamentar para a prorrogação do prazo peremptório para interposição de recurso, tendo em vista o disposto nos arts. 32, 33 e 35 da Lei 8.443/1992 e no art. 285 do Regimento Interno/TCU. O pleito foi indeferido consoante despacho do relator a quo  (Ministro-Substituto Marcos Bemquerer Costa) acostado à peça 202. 
Sobre a omissão apontada, entendo que a alegação não procede. Em primeiro lugar, cabe asseverar que as irregularidades que ensejaram a responsabilização do responsável são de carácter mais abrangente do que aquelas ora mencionadas por ele. 
A responsabilização do Sr. José de Paula Moraes Filho refere-se ao débito no montante de R$ 437.310,97 e está relacionada ao fato de os pagamentos efetuados não estarem respaldados por documentação comprobatória da efetiva implementação de serviços para o cumprimento das metas pactuadas, de tal sorte que apenas no período de 28 a 30/06/2006 foram efetivados 109 pagamentos, num valor total pago naquele mês de R$ 437.310,97 (27,33% do total de recursos federais previsto no ajuste) , sem correspondentes medições e atestos que justificassem esses pagamentos (peça 153) .
O conteúdo trazido no presente momento processual pelo embargante (peças 270 a 272) é de mesmo teor do já apresentado às peças 96 a 98 e, ao contrário do alegado, foi detidamente analisado em duas oportunidades. A primeira, em instrução acostada à peça 144, p. 13 a 19 (que embasou a primeira decisão de mérito) , e, a segunda, em sede recursal, conforme trecho a seguir destacado (peça 251) :
De início, informa-se que as peças 193, 194 e 195 apresentadas a título de recurso detêm o mesmo teor. 
Razões recursais 
96. Inicialmente, o recorrente argui ilegitimidade passiva, eis que assumiu a SEMARH em 1/6/2006, e esteve à frente do convênio, em sua fase final, pelo período de um mês. Assim, não teria participado da fase de planejamento do ajuste, tampouco praticou atos decisórios durante a execução, competindo-lhe apenas realizar os repasses financeiros conforme metas pactuadas e apresentar a prestação de contas final (peça 195, p. 5) . 
97. Suscita excertos do RE 344133 e do RE 327904 no sentido de que a responsabilização pessoal do agente público tem natureza subjetiva, sendo necessária a comprovação de dolo ou culpa, e que, como atuou conforme diretrizes celebradas pela SEMARH, caberia a responsabilizar a própria entidade (peça 195, pp. 5-7) . 
98. Ainda no campo das preliminares, pondera a prescrição da pretensão punitiva do Estado, de acordo com a jurisprudência brasileira praticada no Judiciário, sobretudo do prazo prescricional quinquenal adotado pelo Superior Tribunal de Justiça e reproduz excertos do Informativo 512 e de outro precedente, não identificado (peça 195, pp. 8-9) . 
99. Imputa ao Concedente a responsabilidade pela intempestividade da análise da prestação de contas (peça 195, pp. 9-10) . 
100. Quanto ao mérito, ressalta a ausência da descrição de suas condutas omissivas e/ou comissivas, requisitos necessários para a responsabilização subjetiva, e assevera não ter sido demonstrada a prática de atos ilegítimos ou antieconômicos (peça 195, pp. 10-11) . 
101. Ao final, repisa as preliminares arguidas e salienta que os repasses financeiros realizados cumpriram as metas estipuladas e readequadas, e que teria havido o cumprimento do objeto (peça 195, pp. 11-12) . 
Análise 
102. Não se acata a preliminar de ilegitimidade passiva em virtude da exiguidade do tempo em que atuou como Secretário da SEMARH, eis que não há registro de alertas ou da prática de atos diligentes na tentativa de alertar ou solucionar os problemas do convênio. Demais disso, ao assumir o cargo, cabia-lhe inteirar-se da situação do convênio e de seus atrasos, além de verificar as medidas já adotadas e as necessárias para sanear problemas. Em sua defesa, contudo, não demonstrou a adoção de nenhuma providência preventiva, concomitante, ou qualquer orientação/ação/alerta à frente de sua equipe para defender o interesse público. Por consequência, rejeita-se a defesa apresentada. 
103. De fato, no âmbito do TCU, a responsabilidade civil para a recomposição de dano ao erário tem natureza subjetiva e, no presente caso, ao contrário do alegado, sua conduta restou devidamente individualizada e fundamentada, quer no ofício de citação, quer no voto que fundamentou o acórdão recorrido. 
104. Ademais, o recorrente não faz contraprova de fatos que macularam a sua gestão, quais seja: não apresentação de nota fiscal devidamente atestada referente à aquisição de equipamentos no valor de R$ 11.614,20; apresentação de nota fiscal sem a discriminação dos produtos/serviços, no valor de R$ 16.000,00; não apresentação de documentos relacionados ao processo de seleção e contratação do consultor César Augusto Caldeira Brant, no valor de R$ 18.000,00. 
105. Não se acolhem argumentos genéricos desprovidos de documentação que lhe concedam suporte. Assim, a assertiva de que o objeto do convênio teria sido cumprido carece de fundamentação, eis que contrária ao conjunto probatório dos autos que sinaliza o contrário. 
106. Não restam demonstrados de forma objetiva quaisquer prejuízos à sua defesa em virtude do transcurso do tempo. A obrigação legal de prestar contas e de guarda dos documentos relacionados ao convênio, as ações de controle desenvolvidas pelo MMA, inclusive com a notificação do gestor, bem como a citação procedida pelo TCU, sinalizaram ao longo do tempo a necessidade de se zelar pelas informações relacionadas ao ajuste. 
107. Conforme examinado alhures, não se operou os efeitos prescricionais sobre a pretensão punitiva do TCU, quer sob a ótica da jurisprudência desta Corte, quer sob a ótica do STF. 
108. Logo, não há como acatar as razões recursais apresentadas.
Desse modo, ao contrário do que foi aduzido, as questões trazidas pelo embargante foram analisadas na decisão recorrida e, portanto, não há qualquer omissão que justifique o provimento dos embargos.
Ademais, no voto que fundamentou o acordão embargado, tive o cuidado de revisitar os autos na tentativa de identificar eventuais comprovações de pagamento consoante trecho abaixo reproduzido (peça 256) .
Também acompanho o encaminhamento apresentado para o Sr. José de Paula Moraes Filho, o último a gerir os recursos do convênio. De acordo com os elementos constantes nos autos, o gestor realizou 109 pagamentos, concentrando nos três dias finais da vigência do convênio: de 28 a 30/6/2006, conforme relação constante da peça 3, p. 298-332. O valor total pago nesse período foi de R$ 437.310,97 (27,33% do total dos recursos federais) . 
36. Tendo em vista os argumentos apresentados em sede recursal e o curto período que ficou à frente da secretaria, buscamos identificar nos autos se havia elementos que amparassem os pagamentos efetivados, ou seja, se havia documentos (pareceres, medições, atestos) assinados por responsáveis de outras áreas ou em períodos anteriores a sua gestão, de modo a suportar a autorização dos 109 pagamentos realizados no curto período. 
37. Identificamos à peça 5, p. 378, nota fiscal referente ao pagamento de R$ 250.000,00, com o atesto de execução do serviço assinada por outro gestor (coordenador do projeto) , contudo, datado de 28/6/2006, portanto, durante a gestão do Sr. José de Paula Moraes Filho, ou seja, no período em que já era responsável pela pasta. Ademais, em sede recursal, o gestor não apresentou quaisquer outros documentos (pareceres, medições) que comprovassem o cumprimento do objeto do convênio, de modo a corroborar a exclusão de sua responsabilização. 
38. Há que se reconhecer a falta de comprovação de providências contundentes e efetivas do responsável durante sua gestão na SEMARH para resolver os problemas nos municípios contemplados (apontados no Parecer 5/2007 - peça 7, p. 400-402) : em Goianápolis, operação inadequada do aterro controlado, operação paralisada da central de triagem, pendências no Plano de Gerenciamento Integrado de Resíduos Sólidos - PGIRS; em Anápolis, falta de proteção e segurança da central de triagem, retorno de catadores ao antigo aterro sanitário; em outras cidades, pendências no PGIRS de Goianira e de Senador Canedo, recuperação de 13 nascentes dentre 30 previstas, não reposição de bem extraviado, falta de 14 diagnósticos para elaborar PGIRSU's. 
39. O gestor permaneceu à frente da SEMARH até 2008. Faltou-lhe, portanto, adotar providências para sanear problemas e lacunas na execução do convênio, tendo-o feito de forma ainda parcial e intempestiva no tocante à prestação de contas final e tendo-se omitido em relação às ações e metas não realizadas, às fragilidades no cumprimento do objeto e do objetivo pactuados. Tais condutas patenteiam descumprimento dos artigos 22, 27, 28, caput, § 5º, e 30 da IN STN 1/1997 e o princípio constitucional da eficiência na administração pública. 
40. Pelo exposto, acompanho o entendimento da Serur no sentido de que não há elementos suficientes para afastar a responsabilização imputada ao gestor pela decisão recorrida.
Os argumentos apresentados nos embargos, que se limitam, em essência, a repetir alegações devidamente refutadas por este Tribunal em oportunidade anterior, deixam transparecer que a real intenção do embargante é reabrir o debate de questões de mérito já apreciadas, o que é inadmissível na via recursal eleita.
Diante disso, não subsistindo nos autos elementos aptos para reformar a decisão, proponho a rejeição dos presentes embargos de declaração.
	Ante o exposto, voto para que seja adotada a minuta de acórdão que ora trago à apreciação deste colegiado.
TCU, Sala das Sessões Ministro Luciano Brandão Alves de Souza, em 8 de outubro de 2019.
Ministro VITAL DO RÊGO 
Relator